臺灣高等法院刑事判決　　　　　　　　　　　　　　九十年度上更(一)字第三六六號
　　上　訴　人　丁○○
　　即　被　告
　　選任辯護人　呂福元
右上訴人因違反毒品危害防制條例案件，不服臺灣板橋地方法院八十九年度訴字第三
四八號，中華民國八十九年七月二十五日第一審判決（起訴案號：臺灣板橋地方法院
檢察署八十九年度偵字第二六二一號），提起上訴，本院判決後，經最高法院發回更
為審理，本院判決如左：
    主      文
原判決撤銷。
丁○○販賣第二級毒品，未遂，累犯，處有期徒刑伍年，扣案第二級毒品安非他命（
淨重伍佰捌拾貳點伍公克）沒收銷燬之；又持有第一級毒品，累犯，處有期徒刑貳
年，扣案第一級毒品海洛因（淨重壹佰拾捌點貳公克）沒收銷燬之。應執行有期
徒刑陸年陸月，扣案第二級毒品安非他命（淨重伍佰捌拾貳點伍公克）、第一級毒
品海洛因（淨重壹佰拾捌點貳公克）均沒收銷燬之。
    事      實
一、丁○○前於民國八十三年間因違反藥事法案件，經臺灣臺中地方法院判處有期徒
    刑八月，再經臺灣高等法院臺中分院駁回上訴確定，並於八十五年六月三日執行
    完畢。緣甲○○於八十九年一月二十六日下午四時許，因案通緝為警在臺北縣板
    橋市○○路一七０巷口緝獲，同時查獲其施用第一級毒品海洛因及第二級毒品安
    非他命，據甲○○向員警供稱其所用毒品係向丁○○購買，並表示願意配合警方
    誘捕，旋以電話聯向丁○○虛偽表示欲購買安非他命半公斤，丁○○遂基於營利
    之意圖應允並約定至臺北縣永和市○○路四五五號十一樓丁○○租屋處交易，具
    體交付時間則俟丁○○抵達後再行通知甲○○，嗣於同日下午五時許，丁○○返
    回到上開租屋前處所，為埋伏之員警逮捕，並自丁○○所攜帶之皮包內查獲並扣
    得供販賣用第二級毒品安非他命二十二包（查獲時淨重五九三‧八公克，驗餘淨
    重五八二‧三五公克），暨丁○○自不詳時間起持有之第一級毒品海洛因十三包
    （查獲時淨重一四三‧六公克，驗餘淨重一三八‧二三公克），丁○○販賣安非
    他命行為因而未遂。
二、案經臺北縣警察局新莊分局報告臺灣板橋地方法院檢察署檢察官偵查起訴。
    理      由
一、訊之被告丁○○固坦承於右揭時地攜帶第一級毒品海洛因及第二級毒品安非他命
    為警查獲之事實，然矢口否認有任何與甲○○約定販賣安非他命之行為，並以伊
    所攜帶為警查獲之海洛因及安非他命均係許信賢（原審稱係陳信賢）所寄放，原
    約定於該日下午一時三十分攜帶前往高速公路三重交流道附近交還許信賢，因許
    信賢改稱欲改前往其租居處，始攜帶該海洛因及安非他命返回租居處云云置辯。
    惟查：
    (一)被告於八十九年一月二十六日下午五時許，持有第二級毒品安非他命二十二包
      （查獲時淨重五九三‧八公克，驗餘淨重五八二‧三五公克），暨第一級毒品
      海洛因十三包（查獲時淨重一四三‧六公克，驗餘淨重一三八‧二三公克）在
      臺北縣永和市○○路四五五號十一樓賃居處所前為警查獲，迭據被告於警訊及
      偵審中自白不諱，且有安非他命及海洛因扣案暨卷附法務部調查局檢驗通知書
      、內政部警政署刑事警察局鑑驗通知書影本可稽。
    (二)甲○○係經員警授意，以向被告購買安非他命為由，與被告約定在被告右揭租
      屋處所交易安非他命半公斤，業據證人甲○○於警訊時證稱「我約她今日帶五
      百多公克之安非他命來跟我交易時即被警方當場查獲。」（偵卷第九頁反面）
      ，復於原審時陳稱「（你被查獲時，配合警方與丁○○聯絡，當時丁○○如何
      表示？）我當時告訴丁○○有人要購買安非他命，要他帶貨（安非他命）半公
      斤上來，他表示要看貨夠不夠‧‧‧當時聯絡在永和她的住處碰面。」（原審
      卷第八十二頁至第八十三頁），嗣於本院調查時亦證稱「（當天找丁○○時，
      談話內容？）警察叫我打電話叫丁○○帶半公斤的安非他命出來，我打給丁○
      ○時，丁○○說她在臺中，‧‧‧她說她上來後會打電話給我，結果她上來之
      後就被警方查獲。」（本院卷第七十二頁），雖證人甲○○於警訊中稱欲向被
      告購買安非他命之重量與其嗣後在原審及本院時所稱並不完全相同，然所指與
      被告約定於該日向被告購買安非他命之基本事實始終均屬一致，且「五百多公
      克」及「半公斤」，以整體衡量，在重量上相距甚微，參之被告亦確有自行施
      用安非他命行為之事實，本院認雖被告為警查獲時所持有之安非他命重量逾越
      半公斤（即五百公克），然應認其嗣後於審理時所供與被告約定購買安非他命
      半公斤之陳述，方與事實相符，亦不得因其於警訊時所供重量與被告實際持有
      安非他命重量上些微差距，遽認其所為與被告約定購買安非他命之陳述不實，
      且查復據證人即查獲員警丙○○及戊○○於本院調查時到庭證稱：甲○○以電
      話與丁○○聯絡要買毒品時，丁○○說要先回家再和甲○○聯絡，是在樓梯間
      查獲被告等語（本院卷第二三Ｏ頁至第二三二頁）。雖被告辯稱不認識甲○○
      ，與其無電話往來云云，然查被告攜帶為警查獲之安非他命淨重為五九三‧八
      公克（驗餘淨重五八二‧三五公克），核與證人甲○○迭於警訊及審理時所指
      與被告約定購買安非他命半公斤之重量相差甚微，況甲○○係於八十九年一月
      二十六日下午四時許，在臺北縣板橋市○○路一七０巷口為警查獲，業經甲○
      ○於警訊時供述明確，有卷附警訊筆錄可憑，苟被告並未與甲○○約定於伊租
      處見面，員警亦無逕赴臺北縣永和市○○路四五五號十一樓埋伏追捕被告之可
      能，被告辯稱與甲○○不相識，當日未與甲○○相約云云，核與事實即屬不符
      ，其係基於販賣之意圖始攜帶安非他命返回其租居處所，至臻明確。被告聲請
      調閱伊與甲○○所使用電話通聯紀錄，分據中華電信股份有限公司臺灣北區電
      信分公司及台灣大哥大股份有限公司函覆指稱均已逾保存期限致未能提供，且
      依右揭事證，已足認定被告確有與甲○○聯絡販賣安非他命事宜，自不得因未
      能查得通聯紀錄，遽為有利於被告之認定。
    (三)被告另辯稱扣案安非他命係住於高雄之陳信賢所有，經原審向高雄市警察局調
      取「陳信賢」之口卡片，被告亦無法指認「陳信賢」之人，嗣於本院上訴審時
      改稱係許信賢寄放，經本院上訴審提訊許信賢，亦為許信賢所否認，並稱未寄
      放或販賣安非他予丁○○等語，固未能證明被告關於該安非他命來源之辯解確
      係屬實。然查，持有安非他命之原因，或係為供一己吸用、或為受他人寄藏、
      抑或基於出售營利之意圖而販入，其原因尚屬不一，本件雖無積極證據足以證
      明扣案安非他命係被告基於營利之意圖所販入，然其既業已與甲○○就販賣安
      非他命達成合意，雖甲○○係配合警方辦案虛與被告購買安非他命藉以誘捕被
      告，甲○○本身並無購買安非他命之真意，形式上雙方雖有買賣之約定，但因
      警察埋伏在側，事實上不能完成買賣毒品之交易，然被告既意圖營利而與甲○
      ○就販售安非他命之數量、交付地點均完成約定，嗣後並依約攜帶扣案安非他
      命前往交易，即從最有利於被告之認定，亦應認被告已著手於安非他命之販賣
      行為，僅因為警查獲而未遂（最高法院八十七年度台上字第二００五號判決意
      旨參照）。
    (四)被告意圖販賣而攜帶扣案安非他命前往與甲○○相約處所，雖被告否認扣案安
      非他命為渠所有致未能查得購入價格，或憑其另向他人購買時所支付之價款資
      以認定扣案安非他命之價值，而證人甲○○於歷次偵審中均未指明本次向被告
      購買安非他命之約定價格，且本院經傳喚拘提證人甲○○亦未到庭致未能就該
      價額部分予以訊明。惟查，販賣安非他命屬違法行為，非可公然為之，不論是
      瓶裝或紙包之安非他命，均可任意分裝增減其分量，而每次買賣之價量，亦隨
      時依雙方關係之深淺、當時之資力、需求程度及對行情之認知等因素，機動地
      調整，販賣之利得，除經坦承犯行，或價量俱臻明確外，委難查得實情，然按
      一般民眾普遍認知安非他命之非法交易，政府一向查禁森嚴，且重罰不寬貸，
      衡諸常情，倘非有利可圖絕無平白甘冒被嚴查重罰高度風險之理，從而，舉凡
      其有償交易，除足反證其確另基於某種非圖利本意之關係外，通常尚難因無法
      查悉其賣出之差價，而諉無營利之意思；況且被告當時基於出售予甲○○之意
      思而攜帶安非他命為警查獲，其確係基於販賣安非他命牟利之意思前往赴約，
      至屬灼然。
    (五)被告自外返回其租居處所為警查獲時所持有之第一級毒品海洛因達十三包（查
      獲時淨重一四三‧六公克，經檢驗剩餘淨重一三八‧二三公克），雖被告另有
      吸用第一級毒品海洛因之行為，然核其持有為警查獲海洛因之數量，顯與吸用
      前後之持有行為有間，又本件亦無任何積極證據足以證明被告係基於出售營利
      之目的而販入該海洛因或於持有之際改以販賣營利之意圖而持有，況被告迭次
      供稱該海洛因係受他人之託而代為保管，益足徵其持有海洛因與伊所實施吸用
      海洛因行為或販賣、意圖販賣而持有無關，該海洛因係被告自不詳時地單純持
      有，亦臻明確。
    綜右事證，被告所為否認約定販賣安非他命予甲○○未遂之辯解，核屬卸責之詞
    ，並不足採信，其販賣第二級毒品安非他命未遂暨持有第一級毒品海洛因行為，
    均已經證明。
二、按海洛因、安非他命，分屬毒品危害防制條例所規定之第一級毒品、第二級毒品
    ，核被告右揭行為，其中意圖營利販賣安非他命未遂部分，係犯毒品危害防制條
    例第四條第五項、第二項販賣第二級毒品未遂罪，另持有海洛因部分，係犯同條
    例第十一條第一項持有第一級毒品罪，被告持有第二級毒品行為，查為高度之販
    賣未遂行為所吸收，不另論罪，公訴人認被告持有第一級毒品行為係犯同條例第
    四條第一項販賣第一級毒品罪，容有未洽，該部分起訴法條應予變更。被告前於
    八十三年間因違反藥事法案件，經臺灣臺中地方法院判處有期徒刑八月，再經臺
    灣高等法院臺中分院駁回上訴確定，並於八十五年六月三日執行完畢，有臺灣高
    等法院檢察署刑案紀錄簡覆表在卷可稽，其於有期徒刑行完畢後五年內再犯本件
    有期徒刑之罪，為累犯，除販賣第二級毒品罪最重法定刑為無期徒刑部分，依法
    不得加重，該罪其餘法定刑暨所犯持有第一級毒品罪部分，均應依累犯規定加重
    其刑；又被告販賣第二級毒品予甲○○，因甲○○係經員警授意而形式上與被告
    達成販賣之合意，實際上自始即不能達成販賣之結果，該部分爰依刑法第二十六
    條後段未遂犯規定，減輕其刑，並先加後減之。被告所犯販賣第二級毒品未遂罪
    與持有第一級毒品罪，所犯為不同構成要件之罪，且犯意各別，應予分論併罰。
三、公訴意旨另以：被告基於意圖營利之概括犯意，於八十八年六月、十月、十一月
    間，分別在臺北縣土城市、永和市○○路四五五號、桃園縣市及臺中縣市等地，
    以每台錢海洛因一萬元之價格、每台兩安非他命一萬七千元之價格，多次販賣第
    一級毒品海洛因和第二級毒品安非他命予甲○○、綽號「阿浩」、「黃鴻文」、
    「阿屏」、「阿輝」等不特定之人，因認被告涉有連續犯毒品危害防制條例第四
    條第一項販賣第一級毒品罪嫌及同條第二項販賣第二級毒品罪嫌云云。公訴人認
    被告丁○○涉有此部份犯罪嫌疑，無非係以被告於警訊時之自白、證人甲○○之
    指證，及甲○○配合警方向被告佯稱欲購買安非他命，被告果攜帶毒品赴約而為
    警查獲等事證為其主要論據。惟訊據被告丁○○，堅詞否認有何販賣毒品之犯行
    ，並辯稱：伊不認識甲○○，綽號「阿浩」、「黃鴻文」、「阿屏」、「阿輝」
    等人均係警方從電話簿上抄下，伊從未販賣毒品等語。經查：
    (一)按被告之自白不得作為有罪判決之唯一證據，仍應調查其他必要之證據，以察
      其是否與事實相符，刑事訴訟法第一百五十六條第二項定有明文。又刑事訴訟
      法上所謂認定犯罪事實之證據，係指足以認定被告確有犯罪行為之積極證據而
      言，該項證據自須適合於被告犯罪事實之認定，始得採為斷罪資料。如未能發
      現相當證據，或證據不足以證明，自不能以推測或擬制之方法，以為裁判之基
      礎，此分別有最高法院二十九年上字第三一０五號、四十年臺上字第八六號、
      七十六年臺上字第四九八六號判例可資參照。再者，毒品危害防制條例第十七
      條規定：犯第四條第一項至第三項、第五條第一項至第三項、第六條第一項至
      第三項、第七條第一項至第三項、第八條第一項至第三項、第十條或第十一條
      第一項、第二項之罪，供出毒品來源，因而破獲者，得減輕其刑。則販賣、施
      用或持有毒品之人，如供出毒品之來源因而破獲者，既得藉以要求寬典減輕其
      刑，為擔保其所為不利於對向共犯之陳述之真實性，尤應有足以令人確信其陳
      述為真實之補強證據。
    (二)證人甲○○於警訊時證稱「海洛因及安非他命都是向綽號『黃姐』的丁○○所
      購買，購價是海洛因每一錢重一萬元，安非他命是每一兩重一萬五千元。」、
      「就是她販賣海洛因及安非他命給我沒錯，她往來居住臺北及臺中，她臺北的
      住處就是我現租住處的十一樓（永和市○○路四五五號十一樓）。」、「我於
      八十八年十月間開始向她購買安非他命，於八十八年十一月間開始向她購買海
      洛因。」、「交易地點均在我們住處（永和市○○路四五五號）大廈內樓梯間
      或到她的住處客廳交易。前後共交易五次以上，每次一萬元至四萬元不等，都
      是現金交易。」（偵卷第九頁反面至第十頁）。然查，被告係於八十八年十二
      月初洽談租用臺北縣永和市○○路四五五號十一樓房屋，斯時該房屋尚在整修
      ，嗣自同年十二月十六日起承租，租賃期間一年，業據證人即出租人乙○○於
      本院調查時到庭具結證述明確（本院卷第一四三、一四五頁），且被告於原審
      亦供稱伊於八十八年十月間住在臺中，迄八十八年十二月中旬始租住於右址（
      原審卷第一０二頁），被告既係自八十八年十二月十六日起始使用右揭房屋，
      則證人甲○○所為於八十八年十月及同年十一月間，在被告承租房屋處所購買
      安非他命及海洛因之證述，所具瑕疵，至屬明確，自不得僅因被告嗣於八十九
      年一月二十六日與甲○○相約於該住處交易安非他命為警查獲，即置證人甲○
      ○證詞所具之瑕疵於不顧，進而推測證人甲○○所為渠於八十八年十、十一月
      間向被告購買安非他命或海洛因之證述屬實。
    (三)證人甲○○嗣於原審調查時初證稱「我去黃姐（指被告丁○○）住處聊天，剛
      好芳姐也在那裡，我向芳姐購買了四、五次的海洛因、安非他命。」，經原審
      詢以為何與警訊中供述不同時，證人甲○○復答稱「後來我認為不要害她，才
      會供述是向芳姐購買。」（見原審八十九年四月十四日訊問筆錄），嗣於本院
      調查時復稱「為警查獲時，我與丁○○只認識幾個月而已，經由陳芳介紹認識
      的，因為之前我跟陳芳買過安非他命、海洛因，後來與她鬧得不愉快，所以陳
      芳不賣毒品給我，我看到丁○○向陳芳買二錢海洛因二萬元，我叫丁○○賣一
      萬元給我，丁○○亦向陳芳買三兩安非他命四萬五元，我叫丁○○撥一兩安非
      他命一萬五千元給我，這是在十一樓交易的，詳細日期我不太清楚，大約是被
      查獲前一個多月。安非他命與海洛因我是同一次購買，之後沒多久又跟丁○○
      調一萬多元的安非他命。（問：購買毒品之次數？）四、五次，都是在丁○○
      家裡買的，價格方面是丁○○跟陳芳買多少就賣我多少，價格是我跟丁○○說
      不要賺我的錢。（問：為何供稱是購買四萬元？）當時我沒有睡覺，警察寫一
      寫，就叫我簽名。」（本院卷第七十二頁至第七十四頁），是核證人甲○○就
    交易時間、交易次數及交易金額等關於被告販賣毒品之重要事項，前後供述非
      一貫，且證言含糊其詞，其指訴顯有重大瑕疵，是否可採，已非無疑義。況證
      人甲○○係因施用毒品案件為警查獲始供出本件被告涉有販賣毒品之罪嫌，而
      依毒品危害防制條例第十七條供出毒品來源，因而破獲者，得減輕其刑，其與
      被告就此部分既有利害關係，當不能以其具有瑕疵且與事實不符之部分供述，
      作為認定被告犯罪之唯一證據。
    (四)被告於警訊中固供稱「（海洛因、安非他命你除自己使用外，有無販賣給他人
      ）我除自己使用外，還販賣給小盤商及他人使用。」、「約於八十八年六月份
      開始販賣毒品，曾販賣給住在桃園縣綽號『阿浩』、土城市『黃鴻文』等人，
      另販賣安非他命給住在臺中綽號『阿屏』之女子，住在雲林縣綽號『阿輝』、
      彰化縣『慶龍』『阿漢』『阿德』及臺北『大頭』『小Ｋ』等不詳年籍之男子
      。」（偵查卷第七頁），然核其於警訊時所為供述，並未供稱曾販賣海洛因或
      安非他命予甲○○，且其嗣於偵查、原審、本院上訴審及本院調查審理時，均
      堅決否認有販賣海洛因及安非他命之行為，而偵查卷內亦無任何綽號「阿浩」
    、「黃鴻文」、「阿屏」、「阿輝」等人之證詞，嗣經原審依被告於警訊筆錄
      中供述之電話號碼發函查詢電話使用人傳訊結果，證人黃豐池、謝美榕、洪正
      昇、蔡劉秀珠、蔡慶隆均證稱不認識被告丁○○（原審卷第一三一頁至一三七
      頁），復據臺北縣警察局新莊分局函復原審稱被告於警訊時自承販賣予綽號「
      阿浩」等人，該分局無法追查或追查困難，有該分局八十九年四月二十九日新
      警三刑八五六六號函在卷可憑（原審卷第七四頁），此外復查無其他積極證據
      足為被告於警訊時所為不利於己供述之佐證，自難徒憑被告於警訊時所為不明
      確之供述，遽為不利於被告之認定。
    綜右理由，公訴人所引證據，均不足援為認定被告另有販賣安非他命或海洛因予
    甲○○或綽號「阿浩」、「黃鴻文」、「阿屏」、「阿輝」等不特定之人既遂之
    行為，自應認公訴意旨所指被告所涉該部分販賣第一級毒品及第二級毒品既遂之
    行為，均屬不能證明。惟因依公訴意旨認此未能證明犯罪部分，其中販賣第二級
    毒品部分，與右揭有罪之販賣第二級毒品未遂行為之間，具有裁判上一罪關係，
    販賣第一級毒品部分，則與有罪之持有第一級毒品行為具有吸收之實質上一罪關
    係，爰均不另為無罪之諭知。
四、原審法院經審理結果，認被告丁○○犯罪事證明確，而予以論罪科刑，固非全屬
    無見。惟查：(一)本件係因證人甲○○配合警方誘捕被告丁○○，始查獲被告販賣
    安非他命之犯行，且尚未完成交易即為警查獲，僅構成毒品危害防制條例第四條
    第五項、第二項之販賣安非他命未遂罪，尚無其他證據證明被告除查獲該次部分
    另犯有販賣第一級毒品及第二級毒品行為，原審遽論被告連續犯販賣第一級毒品
    及第二級毒品既遂罪論，且諭知將販賣毒品所得沒收並以財產抵償，自有未當。
    (二)查獲當天，甲○○僅欲向被告購買第二級毒品安非他命，並未提及購買第一級
    毒品海洛因，業據證人甲○○及警員戊○○、丙○○證述甚詳，雖於逮捕被告時
    同時查獲第一級毒品海洛因，然依卷內證據僅證明被告單純持有該毒品海洛因，
    復查無積極證據證明被告丁○○持有第一級毒品海洛因係供販賣之用，或係基於
    意圖販賣之意思而持有，原審推認被告另涉犯有販賣第一級毒品既遂罪，其認事
    用法，亦有違誤。被告丁○○否認犯罪而提起上訴，其中關於販賣第二級毒品安
    非他命未遂罪及持有第一級毒品海洛因罪之部分，為無理由，另販賣第一級毒品
  及第二級毒品既遂部分，則為有理由，且原判決既有上開可議之處，自應由本院
    予以撤銷改判。爰審酌被告丁○○之品行、智識程度，及被告為牟私利欲販賣安
    非他命予他人，惡性非輕以及犯罪後態度等一切情狀，分別量處如主文第二項所
    示之刑，並依法定其應執行刑。扣案之安非他命經檢驗後共淨重五八二‧三五公
    克，及海洛因檢驗後共淨重一三八‧二三公克，雖被告否認係其所有，然為毒品
    危害防制條例第二條第二項第一、二款所定之第一級及第二級毒品，不問屬犯人
    與否，均應依該條例第十八條第一項前段沒收銷燬之。又扣案之海洛因及安非他
    命經分別送往內政部警政署刑事警察局及法務部調查局檢驗取樣用罄滅失部分，
    因已用罄滅失，自無庸再為沒收銷燬之諭知。
據上論斷，應依刑事訴訟法第三百六十九條第一項前段、第三百六十四條、第二百九
十九條第一項前段、第三百條，毒品危害防制條例第四條第二項、第五項、第十一條
第一項、第十八條第一項前段，刑法第十一條前段、第四十七條、第二十六條後段、
第五十一條第五款判決如主文。
本案經檢察官呂光華到庭執行職務
中    華    民    國      九十一      年      三      月      十二      日
                      臺灣高等法院刑事第十九庭
                                審判長法  官  許  國  宏
                                      法  官  洪  光  燦
                                      法  官  林  勤  純
右正本證明與原本無異。
檢察官如不服本判決或被告不服關於販賣第二級毒品罪部分之判決應於收受送達後十
日內向本院提出上訴書狀，未附理由時應於提起上訴後十日內向本院補具上訴理由書
狀（均應按他造人數提出繕本）；被告就持有第一級毒品罪部分不得上訴。
                                      書記官  葉  瑩  庭
中    華    民    國      九十一      年      三      月      十三      日
附錄本案論罪科刑法條全文：
毒品危害防制條例第四條：
製造、運輸、販賣第一級毒品者，處死刑或無期徒刑；處無期徒刑者，得併科新臺幣
一千萬元以下罰金。
製造、運輸、販賣第二級毒品者，處無期徒刑或七年以上有期徒刑，得併科新臺幣七
百萬元以下罰金。
製造、運輸、販賣第三級毒品者，處五年以上有期徒刑，得併科新臺幣五百萬元以下
罰金。
製造、運輸、販賣專供製造或施用毒品之器具者，處一年以上七年以下有期徒刑，得
併科新臺幣一百萬元以下罰金。
前四項之未遂犯罰之。
毒品危害防制條例第十一條：
持有第一級毒品者，處三年以下有期徒刑、拘役或新臺幣五萬元以下罰金。
持有第二級毒品者，處二年以下有期徒刑、拘役或新臺幣三萬元以下罰金。
